【裁判字號】    98,訴,141
【裁判日期】    980824
【裁判案由】    違反水土保持法等
【裁判全文】
臺灣桃園地方法院刑事判決               98年度訴字第141號
公  訴  人  臺灣桃園地方法院檢察署檢察官
被      告  甲○○
上列被告因違反水土保持法等案件，經檢察官提起公訴（96年度
偵字第27036 號），本院認不宜以簡易判決處刑，改行通常訴訟
程序審理，判決如下：
    主  文
甲○○無罪。
    理  由
一、公訴意旨略以：被告甲○○明知所有之坐落桃園縣大溪鎮○
    ○段坑底小段705-1 地號土地係山坡地保育區農牧用地，且
    係政府公告之山坡地，其為水土保持義務人，在上開挖整地
    ，應先擬具水土保持計劃，送請目的事業主管機關核定，並
    應經調查規劃依水土保持技術規範實施水土保持之處理及維
    護，詎其未擬具簡易水土保持計畫，竟自民國96年8 月間某
    日起，雇用不知情之黃燈灶等工人在上開山坡地逕行開挖整
    地、建造水泥牆與修繕墳墓，造成上開山坡地地表土裸露、
    流失，地形地貌改變，嚴重破壞水土保持、水源涵養功能，
    致生水土流失，因認被告涉犯水土保持法第33條第3 項前段
    之罪嫌。
二、按犯罪事實應依證據認定之，無證據不得認定犯罪事實；不
    能證明被告犯罪或其行為不罰者應諭知無罪之判決，刑事訴
    訟法第154 條第2 項、第301 條第1 項分別定有明文。又事
    實之認定，應憑證據，如未能發現相當證據，或證據不足以
    證明，自不能以推測或擬制之方法，以為裁判基礎；認定不
    利於被告之事實，須依積極證據，苟積極證據不足為不利於
    被告事實認定時，即應為有利於被告之認定，更不必有何有
    利之證據（最高法院40年臺上字第86號、30年上字第816 號
    判例要旨參照）。
三、公訴意旨認被告涉有前開罪嫌，無非係以土記登記謄本、台
    灣省政府85年3 月6 日85府農水字第12314 號公告、台灣省
    山坡地範圍地段明細表、桃園縣違規使用山坡地案件現場會
    勘紀錄、現場照片及證人黃燈灶、證人即桃園縣政府水務局
    人員乙○○之證述等為其主要論據。
四、訊據被告甲○○對於坐落桃園縣大溪鎮○○段坑底小段705
    之1 地號土地係山坡地保育區農牧用地，且係政府公告之山
    坡地，而其為水土保持義務人，未先擬具水土保持計畫，送
    請主管機關核定，即於96年8 月間雇用黃燈灶等工人在上開
    山坡地逕行開挖整地、建造水泥牆與修繕墳墓等情並不爭執
    ，復經證人黃燈灶於警詢時證述綦詳，且有土記登記謄本、
    台灣省政府85年3 月6 日85府農水字第12314 號公告、台灣
    省山坡地範圍地段明細表及現場照片在卷可參，堪信屬實。
    又按水土保持法第33條第3 項之違反同法第12條至第14條規
    定之一，未先擬具水土保持計畫，從事開發、經營或使用，
    致生水土流失或毀損水土保持之處理與維護設施罪，為實害
    犯，以發生水土流失或毀損水土保持之處理與維護設施之結
    果為必要，與其他不以實害之發生為必要之危險犯不同（最
    高法院92年度台上字第7340號判決要旨參照）。是本件所應
    審究者，厥為被告雇工整建墳墓之舉動，是否有致生水土流
    失或毀損水土保持之處理與維護設施等實害結果發生。
五、公訴人雖舉證人乙○○之證詞及桃園縣違規使用山坡地案件
    現場會勘紀錄等證據而認被告之使用行為造成上開土地地表
    土裸露、流失，地形地貌改變，嚴重破壞水土保持、水源涵
    養功能，致生水土流失。惟查：
  (一)觀諸證人乙○○於本院98年3 月16日審理時證稱：會勘當時
    沒有下雨，並沒有看到水土流失情形等語，並參酌卷附桃園
    縣違規使用山坡地案件現場會勘紀錄「六、違規影響：三、
    有致生水土流失之虞」等內容，足見證人乙○○至現場會勘
    時並未發現現場已發生水土流失之實害結果，而僅係「有致
    生水土流失之虞」。
  (二)證人乙○○於本院98年3 月16日審理時雖先證稱：因為被告
    有破壞地表及植被，所以會勘紀錄上才勾選毀損水土保持之
    處理與維護設施等語，嗣於本院同年8 月3 日審理時另證稱
    ：被告破壞地表原來的植被物，就是草、樹等語，旋又改稱
    ：有無挖掘掉植被，伊不清楚，但現場土石裸露，破壞地形
    地貌，而地形地貌也算是水土保持的處理，只要改變地形地
    貌，就算是毀損水土保持之處理及維護設施等語。然按「水
    土保持之處理與維護：係指應用工程、農藝或植生方法，以
    保育水土資源、維護自然生態景觀及防治沖蝕、崩塌、地滑
    、土石流等災害之措施。」，水土保持法第3 條第1 款定有
    明文。細稽上開條文之規範內容，所謂水土保持之處理與維
    護，既係「運用」工程、農藝、植生等特定「措施」，且上
    開所指「工程」、「農藝」、「植生」等方法，又均屬人為
    之處置方式，足見同法第33條第3 項所指之「水土保持之處
    理與維護設施」，實係指為達成保育水土資源、維護自然生
    態景觀及防治沖蝕、崩塌、地滑、土石流等災害之目的，運
    用工程、農藝、植生等方法所設置之人為設施，並非指土地
    上原有之天然植被或土地原始之地形、地貌。而參酌證人乙
    ○○上開證詞，其指被告有破壞水土保持之處理與維護設施
    之原因，係因其認為被告破壞地表原來的草、樹等物，或破
    壞土地原來之地形、地貌，並未指證被告之使用行為有破壞
    何種運用工程、農藝、植生等方法之人為設施，且依卷附現
    場照片所示，亦未見被告使用之土地上存有遭破壞之工程、
    農藝、植生等人為設施，自應為被告有利之認定。
六、綜上所述，被告涉有公訴人所指之犯行之積極證據顯有不足
    ，此外，復查無其他足以證明被告有致生水土流失或破壞水
    土保持之處理與維護設施之積極證據，本諸前揭法條明文暨
    最高法院判例意旨，自屬不能證明被告犯罪，應為其無罪之
    諭知。
七、本件檢察官原聲請以簡易判決處刑，惟經本院認有刑事訴訟
    法第451 條之1 第4 項但書第3 款所定之情形，依同法第45
    2 條之規定，本件爰改依通常程序審判之，末此敘明。
據上論斷，應依刑事訴訟法第452 條、第301 條第1 項，判決如
主文。
本案經檢察官周芝君到庭執行職務。
中    華    民    國    98    年    8     月    24    日
            刑事第十二庭    審判長法  官  魏于傑
                                  法  官  羅國鴻
                                  法  官  李文娟
得於10日內上訴
以上正本證明與原本無異。
如不服本判決應於收受判決後10日內向本院提出上訴書狀，並應
敘述具體理由。其未敘述上訴理由者，應於上訴期間屆滿後20日
內向本院補提理由書 (均須按他造當事人之人數附繕本)「 切勿
逕送上級法院」。
                                  書記官  林新裕
中    華    民    國    98    年    9     月    1     日


司法院資訊處製作；財團法人民間司法改革基金會備份。
